臺灣臺北地方法院民事判決　　　　　　　　　　　　九十一年度訴字第四八三五號
　　原　　　　告　東急－株式會社（TOKYU AIR CARGO COMPANY LIMITED）
　　　　　　　　　　　　　　.
　　法定代理　人　甲○○○
　　訴訟代理　人　陳和貴律師
　　　　　　　　　鍾文岳律師
　　　　　　　　　王怡今律師
　　複代理　　人　徐嶸文律師
　　　　　　　　　劉貹岩律師
　　被　　　　告　台灣東急運通股份有限公司
　　兼法定代理人　乙○
　　共　　　　同
　　訴訟代理　人　高明山律師
　　複代理　　人　陳昭全律師
當事人間返還不當得利等事件，本院於民國九十三年二月十日言詞辯論終結，判決如
下：
    主  文
被告台灣東急運通股份有限公司應給付原告美金拾壹萬壹仟玖佰捌拾貳元貳分，及自
民國八十九年七月二十日清償日止，按年息百分之五計算之利息。
原告其餘之訴駁回。
訴訟費用由被告台灣東急運通股份有限公司負擔。
    事  實
甲、原告方面：
壹、聲明：
一、先位聲明
    被告應連帶給付原告美金十一萬一千九百八十二元二分（以匯率34.05計算，折
　　合新台幣三百八十一萬二千九百九十九元）及自民國八十九年七月二十日起至清
　　償日止，按年息百分之五計算之利息。
二、備位聲明
　　被告應連帶返還原告美金十一萬一千九百八十二元二分（以匯率34.05計算，折
　　合新台幣三百八十一萬二千九百九十九元）及自八十九年七月二十日起至清償日
　  止，按年息百分之五計算之利息。
貳、陳述：
一、原告於八十九年七月十一日，因作業上疏失，誤將美金十一萬一千九百八十二元
    二分，匯入被告公司即台灣東急運通股份有限公司（下稱台灣東急公司、或被告
    公司）設於日本東海銀行台北分行帳號三六八六三帳戶，嗣原告發覺前揭錯誤匯
　　款之情事後，隨即於同年七月十九日函請被告台灣東急公司及其負責人即被告乙
　  ○返還上開匯款，惟竟遭被告等置之不理。嗣原告公司之董事長、副董事長及常
    務董事三人因此乃於同年九月十八日前往台灣東急公司之營業所在地，請求被告
    等儘速返還上開匯款，詎竟遭被告等無理由拒絕。原告不得已，再委請律師於同
    年九月二十日發函，催告被告等務必於同年九月三十日前返還系爭款項，但被告
    等仍拒不返還原告上開匯款。為此依公司法第二十三條公司負責人業務上侵權行
    為規定請求被告連帶賠償上開金額與遲延利息，如先位聲明無理由，依民法第一
    百七十九條不當得得利規定，請求被告等連帶賠償上開金額及遲延利息。
二、對被告抗辯之陳述：
（一）被告辯稱乙○無侵佔原告之犯行，當然即無侵權行為可言云云。惟被告乙○明
      知原告於八十九年七月十一日匯入被告台灣東急公司帳戶，係原告欲匯予通捷
      公司之款項，經原告數度要求返還，不僅置之不理，更以股東會決議之方式，
      存入台灣東急公司其他帳戶內，而載為被告台灣東急公司資產，自己違背法令
      並侵害原告權益，當與被告台灣東急公司負連帶賠償責任。
（二）被告雖辯稱原告於八十九年七月二十一日所匯之款項尚不足以清償積欠之運費
      新台幣六十萬七千四百五十三元、美金四十六萬五千七百四十四點三八元等款
      項及遲延利息，經抵充原告已清償之三十一萬七千七百九十九點九四元、新台
      幣五十七萬九千九百五十三元，尚積欠被告台灣東急公司十四萬七千九百四十
      四點四四元云云，並提出如附表所示五十五筆之款項資料為據。惟此等款項早
      於八十八年十一月五日結算完畢。茲分原告及其他公司可向被告請求及被告得
      向原告請求之為說明：
　　1.就原告及設於全球各地之公司得向被告請求部分：
　　　(1)東急香港分公司部分：美金六萬二千八百四十五點七二元。被告雖否認此筆
　　　　款項，惟查，東急香港分公司於八十年四月二十三日向被告告知其應付予東
　　　　急香港分公司之款項為美金六萬七千八百三十七點三八元，扣除東急香港分
  　　　公司應付予被告之款項後，被告尚應給付美金六萬二千八百四十五點七二元
    　　，嗣後原告與被告會算時，被告亦於八十八年十月十四日發函予以確認在案
      (2)東急馬來西亞分公司部分：美金一萬一千四百六十九點六三元，被告雖對於
        其中編號100675等傳票金額合計美金二千一百零二點三三元不爭執，對於其
　　　　餘款項則予以否認，然被告應付予東急馬來西亞分公司之款項有請款單可證
　　　　，且亦未見被告對此等請款單所載之金額，有為反對之表示，足證被告確須
  　　　給付東急馬來西亞分公司美金一萬一千四百六十九點六三元無誤。
      (3)東急美國分公司部分：美金二百一十一點六０元，被告雖否認此筆款項，然
        此亦有請款單可證。
      (4)東急泰國部分：美金五千五百九十二點七五元，被告對於其中美金三千一百
        四十一點七五元不爭執，但否認編號TTH-004046等七筆，合計金額為美金二
        千四百五十一元，惟此有請款單可證。
　　2.被告得向原告如附表所示設於全球各地之公司請求部分：
　　　(1)關於新台幣部分：
　　　　　就第五十五筆部分，原告並未收到該筆款項之資料，因此曾要求被告提出
 　　　　 ，被告於回覆原告之信函中，亦稱尚在尋找中，事後經原告與被告乙○電
          話聯繫之結果，乙○始終無法提出資料供核對，僅表示該筆新台幣四萬七
          千五百元係付給由原告公司到被告公司之員工之費用，因被告遲遲無法提
　　　　　供支付之資料，原告為利雙方業務之往來，因此自行吸收新台幣二萬元，
  　　　　非謂原告有積欠該筆費用之事實。被告既主張原告應支付該筆新台幣四萬
    　　　七千五百元之款項，自應舉證證明。
　　　(2)關於美金部分：
　　　　關於第二筆部分，被告主張之金額為十八萬零八百五十三點六一元，原告
  　　　　計算後之數額應為十七萬八千一百三十九點零五元，差異處在於八十七年
    　　　二月二十七日請款單編號0000000之金額。被告主張該筆之金額為原告應
      　　付給被告一千九百三十七點七六元，經查，被告雖列舉請款單編號
        　0000000 ，金額為一千九百三十七點七六元，惟所附之請款單卻係編號
        　0000000之請款單，二者顯不相符，原告否認有此筆運費之存在。事實上
          編號0000000之請款單，應為七百七十六點八元，此觀被告所提出編號
          0000000 之請款單上中間部位之記載自明（被告片面要求原告取消）。
　　　　第三、四、六筆之金額不爭執。第八、九、十、十一、十二筆之總額加計
　　　　　後金額無誤。第十五、十六筆之總金額無誤。第二十一至四十一筆原告主
  　　　　張之總金額為二萬四千六百一十三點零七元，被告並不爭執。第四十二至
　　　　　第五十四筆被告主張之總金額一萬五千二百四十九點六七元，經核相符。
　　　　第五筆部分，被告主張總數額為六千五百八十點三四元，惟依被告就該筆
  　　　　款項所提出之總表加以計算後，金額與原告計算後之數額六千五百七十六
    　　　點七四元相符，因此其所為之主張應係誤算所致。
　　　　於第七筆部分，被告主張於一九九六年十月八日（被告誤載為一九九八年
  　　　　十月八日）錯誤匯予原告美金六萬元部分，然查，該筆費用實係被告公司
    　　　應負擔支付巴西代理商之佣金額，而就該筆費用之支付被告公司即曾於一
      　　九九六年十月三日起，假遠東國際大飯店進行股東會，並決議承認此筆費
        　用分攤額，被告並於同年十月四日發函與原告，表示將於同年十月七日匯
          款予原告，是其所稱錯誤匯予原告美金六萬元，並不實在。
　　　　第十三、十四筆部分，被告雖主張總金額為一千三百三十九點八二元，然
 　　　　 實際上原告應給付被告之金額為一千三百五十四點八二元，但應扣除被告
   　　　 應給付原告之二百一十一點六元（被告對於應付給原告十元部分並不爭執
           ），因此實際上原告應給付被告之總金額應為一千一百四十三點二二元，
　　　　　差異處在於被告漏列八十七年六月二十九日編號400.941906.1之請款單（
       　 記載被告應給付原告二百一十一點六元，原告應給付被告五元，扣除後被
　　　　　告應給付原告一百九十六點六元），此有請款單等相關資料可證。
　　　　第十七至十九筆之總額部分，被告雖主張為一千五百一十二點四六元，惟
  　　　　依其就此三筆金額所提出之總表計算後，總金額為一千四百七十九點零七
    　　　元，核與原告計算後之數額相符，被告所主張之總金額之所以與其所提出
      　　之總表金額不符，乃因其漏為計算請款單編號YR# AE401393、0000000之
        　二筆金額所致。
　　　　關於第二十筆部分，被告主張原告應給付一千零一十九點零五元，惟查，
　　　　　東急新加坡分公司、原告曾就此金額數度通知被告此筆金額有誤應予剔除
  　　　　，因此被告僅提出請款單而為主張，尚不足憑，其仍應提出雙方往來之提
    　　　單等資料以實其說。
　　3.總計原告應給付被告新台幣部分為五十七萬九千九百五十三元，美金部分為三
  　　十一萬七千七百九九點九四元（三十九萬七千九百一十九點六四元減八萬零一
　    百一十九點七元），就此，原告公司員工清水一多次以電子郵件將會算結果之
      明細表傳送予被告乙○，經乙○回覆表示確認。若謂雙方未結算完畢，何以被
      告會於八十八年十一月五日雙方確認未收付款項之備忘錄中簽名？又為何會向
      原告通知未收到新台幣之款項？金額又恰與雙方會算之金額相同？足證二造間
      應付之款項業已結算並清償完畢。
　　4.被告另主張原告並未按時付款，因此應付遲延責任云云，惟查，依二造於八十
  　　年一月七日所簽訂之代理合約第五條之約定被告應將「每月第一天到最後一天
　    應付費用做成帳單，於次月十五日前交與對方。支付款項應於收到帳單當月的
      最後一天前支付。」被告既有先行寄發帳單與原告之義務，則其主張原告有遲
      延給付之情事，自應就其業已將帳單交付予原告之事實舉證證明。
參、證據：提出外國送金計算書等影本、東急－株式會社函影本及中譯本、
    律師函影本、本院九十一年裁全字第五五０三號假扣押裁定、台灣士林地方法院
    民事執行處囑託查封登記函影本、東急－株式會社法人資格明文件正本
    一份等件為證
乙、被告方面：
壹、聲明：原告之駁回。
貳、陳述：
一、本件原告主張匯款錯誤紛，原告前曾對被告乙○提出侵占之告訴，經台灣士林地
    方法院檢署認定而對被告乙○為不起訴處分。是以被告乙○既無侵占原告款項之
    犯行，當然即無原告所謂侵權行為而應負連帶賠償問題，且款項既係原告匯款予
    被告台灣東急公司而非被告乙○，被告乙○無不當得利之問題。
二、由被告乙○所擔任負責人之被告台灣東急公司及漢聲海運承攬公司（下稱漢聲公
    司）原為原告旗下之海外投資公司，與原告及其他如馬來西亞、英國、新加坡、
    荷蘭、泰國等原告海外分公司均為日本東急海空貨運承攬運送業務之一站，各站
    彼此間均代收貨物及代收他站運費，嗣再由各分站與原告統一結算，是以原告與
    被告台灣東急公司及漢聲公司間原即存有返還代收運費之債權債務關係。然自八
    十七年一月起原告有代收運費未結算予被告台灣東急公司及漢聲公司情形，迄至
    八十八年度未給付予被告台灣東急公司運費共計美金四十六萬五千七百四十四點
    三八元及新台幣六十萬七千四百五十三元，並孳生利息美金三萬六千九百零六點
    九七元及新台幣五萬零五十三元。另積欠漢聲公司美金二萬三千七百四十三點三
    六元並孳生利息美金二千零四十六點八七元，前揭欠款原告於八十八年底匯還一
    部分，尚積欠台灣東急公司及漢聲公司美金十四萬七千九百四十四點四四元，新
    台幣二萬七千五百元及美金八千六百九十點六九元未給付。
三、原告於八十九年七月十一日自動匯入本件美金十一萬一千九百八十二點零二元，
    ，乃為償還所積欠被告台灣東急公司及漢聲公司之債款，根本不足清償所積欠債
    務之本金，因此被告台灣東急公司受領本件匯款係屬有據，被告無不當得利情事
    ，無返還任何款項之必要。又原告匯款後，被告公司曾召開股東會，並決議將款
    項入帳，應收未收部分，待公司營運情況好轉，聘律師赴日追討，是以此筆款項
    仍在被告公司名下，未存入被告乙○私人帳戶，而被告乙○未造具任何會計憑證
    ，亦未在帳表冊作任何紀錄，被告乙○無任何違反商業會計法第三十三條所指會
    計處理程序之行為。
四、原告指稱曾寄發清水一署名之原證五、原證七、原證十一之電子郵件予被告公司
    ，惟被告公司遍查公司內部留存資料，未見有原告所稱之上述電子郵件，原告應
    提出曾寄發上述電子郵件予被告公司之證明。原告指稱被告曾回覆如原證六、原
　　證八、原證十二之電子郵件予原告。惟(1)被告公司如寄發電子郵件予原告，不會
　  記載TCC／JP@TCC，而係載明TCC／HQ。(2)被告公司亦查無曾寄發上開郵件紀錄。
　  (3)原證六之郵件內容係原告寄予被告公司，而非如原告所述係被告於八十八年十
    一月十日回覆確認，再者，兩造已往來多年，彼此匯款多次，原告對被告公司帳
    戶知之甚詳，豈有可能再向被告要求提供銀行帳戶。縱雙方曾有原告所提郵件寄
　　發之情事，惟從上開郵件之內容亦僅見被告提供帳戶予原告，未見被告公司曾同
　  意兩造間之債權債務盡歸消減，原告稱會算確定，並不可採。
五、原告所提出原證十四之備忘錄中譯本，就其中第一條末段部分，不論其意義是否
    指「經雙方以如附件之清單確認後，已完全明瞭」，然於簽訂備忘錄時，無附件
    之清單附著於備忘錄上，此點並為原告所承認，因此於簽訂備忘錄時雙方確實未
    就清單上之金額予以確認，且當時亦無清單供雙方確認。另原告以被告乙○於八
    十九年四月十一日簽立「股份讓渡協議書」，主張已為清償完畢，惟僅原告單方
　　面認定其應給付予被告東急公司、漢聲公司之金額，被告公司未同意。又係原告
　　自行認定被告公司每股股價，被告乙○鑑於原告所提出之價金尚屬被告及其他股
　  東所能承購之範圍，且原告共持有被告公司百分之六十之股權（含股東李芬芬部
    分），如被告不同意承受，嗣後公司將無寧日，且其他台灣籍股東將承受重大不
　　利益，因此簽署協議書，然此係惟被告乙○個人同意承受，非代表被告公司同意
　  雙方間債務會算並清償完畢確定。
六、被告否認原證十六、十七之電子郵件傳真函文為被告公司所發。就新台幣四萬七
    千五百元之款項分，原告僅支付二萬元，其餘二萬七千五百元尚未支付，就此金
    額原告仍有給付義務，另就被告主張匯錯款項美金六萬元部分，被告公司從未承
    認該筆美金六萬元之款項係支付巴西代理商之佣金，亦未於公司股東會中決議承
    認用分擔額，更未表明將於何日匯款，原告所言並非事實。原告所提原證十八之
    證物不足證明被告公司應給付東急香港分公司美金六萬二千八百四十五點七二元
    。原告所提原證十九之證物，經被告詳查，僅查得編號100675等共十四筆，金額
    總計為美金二千一百零二點三三元之大小提單及帳單資料，其餘部分未查得資
　　，原告應舉證以明其說。原告所提原證二十之證物其中前第三筆資料與被告提出
  　之資料相符，惟就原告主第四筆費用美金一百九十六點六元為被告應給付原告之
    費用，就此筆費用原告應舉證證明之。原告所提原證二十一之證物經被告詳查後
    ，除編TTH-004046等七筆查無相關帳款料外，其餘帳款共美金三千一百四十一點
    七五元無誤。就被告所提二十筆費用部分，此筆費用之肇生係因當時原告就其所
    應付予被告之金額自行扣除美金一千零十九點零五元，被告主張原告無權扣除此
    筆費用，因此就此筆原告所扣除之費用，原告負有返還之義務。就被告所提第二
    筆費用部分，其中帳單編號148875，被告主張原告應給付美金一千九百三十七點
    七六元，原告主張其應給付被告美金六百二十六點六元，惟被告亦應給付其美金
    一千四百零三元，就原告主張被告應給付美金一千四百零三元部分，應由原告舉
    證證明之。
參、證據：提出不起訴處分書影本、原告積欠被告款項憑證影本、原告積欠漢聲公司
    款項憑證影本、告積欠漢聲公司款項憑證影本、原告積欠被告及漢聲公司本金明
    細、原告積欠被告及漢聲公司本金加計利息明細等件為證。
    理  由
壹、程序部分：
一、按關於不當得利而生之債，依事實發生地法；又關於由侵權行為而生之債，依侵
    權行為地法，但中華民國法律不認為侵權行者，不適用之，涉外民事法律適用法
    第八條、第九條第一項定有明文。本件原告依日本國法律所設立之公司，有原告
    提出日本國公司登記事項全部證明書可證，原告主張我國籍之被告公司及被告乙
　　○有侵權行為及不當得利之事實，是本件為涉外案件，而關於原告主張被告等有
　  不當得利及侵權行為之事實，係以被告公司在我國境內之日本東海銀行帳戶因原
    告誤存入款項，被告未返還，經原告法定代理人等至我國境內協商復經拒絕，雙
    方間交易往來所收與所付款項均在我國領域內發生，依前揭規定，應適用我國民
    法，合先敘明。
二、本件原告原於起訴狀原以單一之聲明請求被告等連帶給付上開款項，嗣於審理中
    變更聲明為先位與備位聲明，係屬訴之變更，惟其後變更聲明所述事實與起訴事
    實相同，合於民事訴訟法第二百五十五條第一項第二款訴之變更例外許可規定，
    本件按原告變更後聲明審酌之。又原告雖以預備合併之訴型能為先位與備位聲明
    之請求，然預備合併之訴之先位與備位聲明，應以前後之請求有相互排斥不能併
    存為必要，如無相互排斥不能併存之一定事物關係，應非屬客觀訴之合併中之預
    備合併之訴，惟依原告請求目的在請求被告等連帶返還，核其意旨，應係排列所
    請求之二項訴訟標的之判斷順序，請法院按此順序審酌，應屬類似於預備訴之合
    併中先後主張請法院判斷之訴訟型態，本件按原告請求順序逐一審酌之。
貳、實體部分：
一、本件原告起訴主張：原告於八十九年七月十一日因作業上疏失，誤將美金十一萬
    一千九百八十二元二分，匯入被告公司設於日本東海銀行台北分行之帳戶內，原
    告發覺前揭錯誤匯款情事後，隨即於同年七月十九日函請被告公司及負責人即被
    告乙○返還上開匯款，被告等竟置之不理，原告負責人等來台請被告等返還款項
    ，仍遭拒絕，嗣委請律師發函催告被告等返還，亦拒不返還，為此原告基於公司
    法第二十三條公司負責人業務上侵權行為規定先位請求命被告等連帶給付上開金
    額及遲延利息，如先位請求不成立，備位請求依民法第一百七十九條不當得利規
    定請求被告連帶返還上開金額及遲延利息之判決。
    被告等則以：原告曾對被告乙○提出侵占罪嫌之刑事告訴，經檢察官以上開款項
    之匯出非他人之物不符侵占罪嫌要件而為不起訴處分，且系爭款項之受領人為被
    告公司非被告乙○，則被告乙○無不當得利之事實，又系爭款項乃原告匯至被告
    公司銀行帳戶，仍在公司名下，根本未存入被告乙○帳戶內，被告乙○未造具任
    何會計憑證，亦未在帳簿表冊作任何紀錄，被告乙○自無任何違反商業會計法第
    三十三條所指會計價務處理程序之行為，自不負公司法第二十三條第二項之損害
    賠償責任，又原告與被告往來中有如附表所示之美金四十六萬五千七百四十四元
    三角八分、新台幣六十萬七千四百五十三元之債務，原告雖返還部分款項，惟尚
    欠被告公司美金十四萬七千九百四十四元四角四分、新台幣二萬七千五百元，被
    告公司受領本件美金十一萬一千九百八十二元二分之匯款具有法律上原因，無不
    當得利情事，而原告所提出之雙方往來電子郵件內容，被告否認曾收發該等電子
    郵件，原告並未舉證證明其與被告公司已會算清楚並清償完畢之事實，再者另原
    告提出會算完畢之「備忘錄」，未提出附件清單，且無被告公司對清單上金額予
    以確認之情形，被告乙○簽署之「股份讓渡協議書」，僅係代表乙○個人同意以
    協議書所載金額承受原告所出售之股份，非代表被告公司同意，該協議書不能拘
    束被告公司，原告之請求無據等語，資為抗辯。
二、原告主張其於八十九年七月十一日因作業疏失誤將美金十一萬一千九百八十二元
    二分匯入被告公司在日本東海銀行台北分行帳戶內，嗣發覺係錯誤匯款之事實，
    業據原告東海銀行匯款水單影本、原告委託律師催告被告公司返還上述款項存證
    信函影本等件為證。被告不否認收受前開款項（見被告答辯二狀第二項），惟以
    右揭情詞置辯。因此，本件兩造所不爭執事項為被告確曾收到前開款項。惟兩造
    所爭事項為：被告乙○應否負公司負責人業務上侵權行為責任、被告公司應否負
    連帶侵權行為責任及被告二人應否負連帶返還不當得利之責任。
三、本件原告主張被告等應負公司法第二十三條公司負責人業務上侵權行為責任規定
    ，係於八十九年七月十一日匯款、八十九年九月三十日請律師催告被告等返還，
    行為時間在九十年十一月十二日公司法第二十三條修正之前，故本件應適用公司
    法修正前規定。按公司負責人對於公司業務之執行，如有違反法令致他人受有損
    害時，對他人應與公司負連帶賠償之責任，為修正前公司法第二十三條所明定，
    ，是為公司負責人業務上侵權行為責任之規定，然適用本規定，應以公司負責人
    有符合民法所定之一般侵權行為為要件。查被告公司陳述其對八十九年七月十一
    日原告所述之本件匯款，由公司另召開股東會，決議將款項匯入被告公司其他銀
    行帳戶內等語（見九十一年十二月十九日答辯二狀第二頁），因此該款項一經匯
    入被告公司帳戶內即屬公司之財產，僅被告有無受領該款項之法律上原因，被告
    乙○代表被告公司將匯入款項再轉入至其他銀行戶，是將被告公司名義所有之財
    產處分，為合於法令規定之行為，此之轉帳行為並不違反法令，亦未造具任何虛
    偽之會計憑證，原告復未主張轉帳行為係何虛偽不實情形，因此，被告乙○無符
    合前述公司法第二十三條之侵權行為存在，與公司法第二十三條規定不符，原告
    請求連帶賠償，應屬無據。
四、次按無法上原因而受利益，致他人受損害，負返還其利益之責任，民法第一百七
    十九條前段著有規定。所稱無法上原因，學說係採非統一說之給付說為據，即以
    受損人之給付原因作區分，有為自始無給付目、給付原因消滅等情，受益人所得
    匯款不具法律上原因，自應負返還受益人義務。又因不當得利發生之債，並無共
    同不當得利之觀念，亦無共同不當得利人應連帶負返還責任之規定，同時有多數
    利得人時應各按其利得數額負責，並非須負連帶返還責任（最高法院七十四年台
    上字第二七三三號判決意旨可資參照）；是不當得利在調整受益人與受損人間不
    當利益給付關係，與共同侵權行為因共同行為賠償受害人之觀念不同，因而數人
    雖因共同侵權行為受有利益，非屬共同不當得利不符，又因二項法律概念欠缺類
    似性，不具類推適用基礎，因之，主張不當得利受領人係共同得利者，應舉證證
    明各不當得利人之利得數額，不成立連帶債務關係。本件原告雖主張被告台灣東
    急公司與被告乙○應連帶返還上述美金錯誤款項，惟依原告主張者係錯誤匯款至
    被告公司在東海銀行台北分行之帳戶內，被告乙○僅為被告公司之負責人，伊有
    無受領此項利得，原告並未舉證證明，依前揭說明，被告乙○無連帶返還此不當
    利得義務。
五、如前所述，被告公司對受領系爭款項，並不爭執。惟被告抗辯被告台灣東急公司
    積欠原告如附表所示新台幣六十萬七千四百五十三元、美金四十六萬五千七百四
    十四元三角八分，經扣除原告已匯款部分清償之美金三十一萬七千七百九十九元
    九角四分及新台幣五十七萬九千九百五十三元，尚積欠被告公司與訴外人漢聲公
    司美金十四萬七千九百四十四點四角四分、新台幣二萬七千五百元及金八千六百
    九十三元六角九分等情，並以附表所示五十五筆款項為證。然查，原告以雙方已
    會算完畢，並以原告之員工清水一與被告乙○間電子往來郵件為憑，依原告提出
    之原證五顯示：清水一致乙○電子郵件所示，雙方於八十八年十一月五日在台北
    曾為討論並草擬備忘錄，請乙○確認給予回覆，並附上備忘錄（覺書）草案
    與原告於會算後應予被告公司之金額即美金三十一萬七千七百九十九元九角四分
    、新台幣五十七萬九千九百五十三元之清單等語，原證六則顯示原告公司員工清
    水一確認曾收到乙○同年十一月十日之信息，並願與乙○在台北討論備忘錄 (C)
    （指股份讓渡價格）部分條款，原證七則由原告請求被告銀行帳戶細節，原證八
    為被告乙○將銀行即東海銀行台北分行帳戶告知，並對原告就稽核人之檢查報告
    不信任表示沮喪等情，原告嗣於八十九年十二月十七日匯款美金三十一萬七千七
    百九十九元九角四分（見原證九送金單），但因新台幣五十七萬九千九百五十三
    元未匯款，被告公司發電子郵件請原告說明（見原證十、十一），原告於八十八
    年十二月二十日將所欠新台幣帳款匯入被告公司帳戶（見原證十三），故依上述
    文件內容，被告公司就原告積欠如附表所示美金四十六萬五千七百四十四元三角
    八分、新台幣六十萬七千四百五十三元，在雙方來往之文件中均未表明，以所欠
    如此鉅額款項，在會算過程中，未見被告公司提出不能接受此金額差異之證據。
    再以被告乙○於八十八年十一月五日簽署之備忘錄顯示「東急空運株式會社與其
    公司間所有尚未收付之款項，經雙方以如附件之清單確認後，已完全明瞭，關於
    此結算，應於一九九九年末日前履行。關於股票讓渡將以下列方式進行。」等語
    ，而被告乙○又與原告公司間再簽訂股份讓渡協議書（見原證十五），雙方對由
    原告出售被告公司股票予乙○之股票價格、數量及讓與手續均書立予協議書內，
    而被告公司並不否認備忘錄與股份讓渡協議書之真正，因之，如原告公司僅係清
    償部分款項，被告乙○立於公司負責人立場，何以對原告之其餘欠款，不在備忘
    錄中要求註明清楚，反同意確認並表示完全明瞭。
六、被告公司雖否認上述電子郵件之真正，並辯稱：查閱公司資料未發覺此等郵件紀
    錄，且兩造往來多年，豈會不知被告帳戶，備忘錄並無附件清單之提出，不能確
    認原告已清償完畢，如附表所示之五十五筆款項為原告所積欠數額，被告尚有餘
    款未還等情。惟原告員工清水一所寄之原證五備忘錄草案與與原證十四經簽署之
    備忘錄內容相同，如未經確認，以兩造間往來頻繁情形，如何確認有如原告所述
    之美金三十一萬七千七百九十九元九角四分、新台幣五十七萬九千九百五十三元
    之數額產生，而原告在未確認上開數額前，憑何依據於八十八年十二月十七日匯
    款美金三十一萬七千七百九十九元九角四分（見原證九），且其後就漏未匯款之
    新台幣五十七萬九千九百五十三元，原告於同年十二月二十日亦已匯出（見原證
    十三），而匯出時間均與上開郵件可為銜接，故前開電子郵件內容，應可採信。
    再參之原告與被告乙○所訂之股份轉讓協議書係於八十九年四月十一日簽立，此
    或為被告乙○個人與原告簽約，但如依被告公司所述其對原告尚有美金十四萬七
    千九百四十四元四角四分債權存在，在該協議書上所確認之股票出售之二百六十
    五萬七千五百元總額，非反映公司之實際財務狀況，被告乙○為公司負責人理應
    據為爭執，惟卻簽署協議書，難認對原告尚有債權存在。又附表所示款項係自八
    十四年至八十七年間之帳款，然依兩造於八十年一月七日簽訂之代理合約第五條
    約定，被告應將「每月第一日到最後一日應付費用做成帳單，於次月十五日前交
    與對方。支付款項應於收到帳單當月的最後一天前支付。」等語（見被證六），
    故而應由被告公司對原告所欠款項寄發帳單，惟原告未舉證寄發帳單之證據，亦
    無在上開期間與被告公司曾進行會算之證據，經累積四年多帳戶後，一次於八十
    八年十一月間雙方才為會算而訂出前述備忘錄，是與前述約定意旨不符，因之，
    原告未在每月發出帳單，又無第三人查核簽證表列帳款屬實之證明，亦難以附表
    所示帳款認定原告積欠被告公司美金四十六萬五千七百四十四元三角八分、新台
    幣六十萬七千四百五十三元之事實。因此，原告以原證十四之備忘錄及原證五會
    算清單以證明雙方會算及清償完畢，應屬可信。被告此部分所辯尚不足採。
七、綜上所述，原告主張被告台灣東急公司因原告錯誤匯款而溢領，應為可取。被告
    抗辯雙方曾會算以往往來債務後，原告尚積欠被告公司本金，原告之前開匯款係
    清償所欠款項，尚不足採。按兩造間無其他債權債務關係存在，原告錯誤匯款係
    屬非債清償，無給付之目的，被告公司受有利益，符合民法不當得利之要件。從
    而，原告基於民法第一百七十九條規定，請求被告台灣東急公司返還美金十一萬
    一千九百八十二元二分，及自催告被告公司還款之翌日即八十九年七月二十日起
    至清償日止，按年息百分之五計算之利息，為有理由，應予准許。至原告請求被
    告等依公司法第二十三條連帶賠償上開金額，不符該條公司負責人業務上侵權行
    為規定，原告此部分請求無據。又原告請求被告乙○負連帶清償不當得利規定，
    因原告並未舉證被告乙○不當利得部分，亦屬無據，均不應准許。
八、本件事證已臻明確，兩造提出之其他陳述與證據，毋庸再予審酌，附此敘明。
九、結論：本件原告之訴為一部有理由、一部無理由，依民事訴訟法第七十九條，判
    決如主文。
中　　　華　　　民　　　國　　九十三　　年　　　三　　　月　　　九　　　日
                              民事第三庭  法  官    李維心
正本係照原本作成
如對本判決上訴，須於判決送達後廿日內向本院提出上訴狀
中　　　華　　　民　　　國　　九十三　　年　　　三　　　月　　　九　　　日
                                          書記官    林梅珍
